【裁判字號】    97,訴,2773
【裁判日期】    980116
【裁判案由】    偽造文書等
【裁判全文】
臺灣臺中地方法院刑事判決  97年度訴字第2773號
公  訴  人  臺灣臺中地方法院檢察署檢察官
被      告  丁○○
選任辯護人  江來盛律師
上列被告因偽造文書案件，經檢察官提起公訴 (97年度偵字第10
453 號），本院判決如下：
    主    文
丁○○偽造私文書，足以生損害於他人，處有期徒刑伍月，如易
科罰金以新臺幣壹仟元折算壹日。
其餘被訴行使偽造私文書部分無罪。
    犯 罪 事 實
一、丁○○係尚昱資產管理有限公司（下稱尚昱公司）之負責人
    ，於民國九十六年五月十八日，接受開設合作開發資產管理
    股份有限公司（下稱合作開發公司）負責人丙○○之委託，
    代為處理己○○、洪光明夫妻二人與蘇增國共同出資但登記
    在己○○名下之臺中縣沙鹿鎮○○○段埔子小段１８６－５
    、１８６－７、１８６－９至１８６－２７、１８７、１１
    ２２－２地號等二十三筆土地（下稱系爭土地）上二座空墳
    之遷讓墳墓事宜，因而得悉己○○、洪光明、蘇增國有意出
    售系爭土地，請大家代尋買主，而系爭土地之原所有權人即
    吳景源、吳欽賜所屬之吳姓家族成員則有意購回之訊息。丁○○乃積極與吳姓家族成員洽商系爭土地之買賣事宜，並與
    吳姓家族成員中之乙○就系爭土地之買賣條件達成初步共識
    。詎丁○○明知自己就出賣系爭土地之簽立不動產買賣契約
    一事，並未經己○○之同意或授權，竟基於偽造私文書之犯
    意，於九十六年八月一日，擅自以己○○代理人之身分，在
    乙○家中，由不知情之乙○委請不知情之土地代書戊○○依
    其與乙○合意之買賣條件，擬具不動產買賣契約書，並在立
    契約書人「承買人（甲方）」下代為謄寫「乙○」之姓名，
    另在「出賣人（乙方）」下代為填寫「己○○」「右代理人
    丁○○」，再由乙○在承買人欄下蓋用自己之印文及簽署「
    乙○」之署名，丁○○則在出賣人欄下簽署「丁○○」之署
    名，偽造完成表彰己○○願以新臺幣（下同）三千一百五十
    萬元之價格，出售系爭土地予乙○之意旨之私文書一份（下
    稱系爭不動產買賣契約書），足以生損害於己○○，乙○並
    當場簽立支票號碼Ａ0000000、發票日為當日、受款
    人為丁○○、面額三百萬元、付款人為臺中商業銀行沙鹿分
    行之支票一紙（下稱面額三百萬元之支票），作為訂金；另
    簽發支票號碼Ａ0000000、發票載日期為九十六年八
    月二十一日、受款人為丁○○、面額一百五十萬元、付款人
    同上之支票一紙（下稱面額一百萬元之支票），作為第一期
    款，均交由丁○○收執。嗣因丁○○遲未能依上開不動產買
    賣契約履行，乙○遂於同年十月一日透過丙○○催促己○○
    辦理過戶手續，己○○始查悉上情。
二、案經己○○訴由臺灣臺中地方法院檢察署檢察官偵查起訴。
    理    由
壹、有罪部分：
一、證據能力之說明：
（一）按證人依法應具結而未具結者，其證言不得作為證據。刑
      事訴訟法第一百五十八條之三定有明文。而告訴人之指訴
      雖係以使被告受刑事訴追為目的，但非同法第三條所稱之
      「當事人」，乃當事人以外之第三人，除依同法第二百七
      十一條之一規定到庭單純陳述意見時，毋庸具結外，如就
      與待證事實有重要關係之親身知覺、體驗事實陳述時，即
      居於證人之地位，依上開增訂公布之規定，自應依同法第
      一百八十六條第一項規定命其具結，使告訴人知悉其有據
      實陳述之義務，以擔保其證言之真實性，該供述證據始具
      證據能力，如未踐行人證之法定調查程序，應不得作為證
      據。最高法院九十三年度台上字第六八三八號刑事判決可
      資參照。查證人己○○於偵查中係以告訴人之身分應訊，
      其中就與上揭犯罪事實有重要關係之陳述，係居於證人之
      地位，但檢察官並未令其供前或供後具結，揆諸首揭規定
      ，關於該等部分之陳述，即不得作為證據。
（二）次按被告以外之人於審判外之陳述，雖不符刑事訴訟法第
      一百五十九條之一至第一百五十九條之四之規定，而經當
      事人於審判程序同意作為證據，法院審酌該言詞陳述或書
      面陳述作成時之情況，認為適當者，亦得為證據。當事人
      、代理人或辯護人於法院調查證據時，知有第一百五十九
      條第一項不得為證據之情形，而未於言詞辯論終結前聲明
      異議者，視為有前項之同意。刑事訴訟法第一百五十九條
      之五定有明文。查被告丁○○之選任辯護人於本院準備程
      序時，除上開爭執之部分外，對於本案偵查卷內之其他人
      證、書證，均同意有證據能力，得採為本案之證據，被告
      對此亦表示如辯護人所言之意見，且迄至本案言詞辯論終
      結前，對於卷內之其他人證、書證，均未聲明異議，有本
      院準備程序筆錄及審判筆錄在卷可考；另經本院審酌卷內
      各該人員陳述時之情狀，均查無被違法取供或非出於自由
      意志之情形，相關書證亦查無違法取證或造假虛捏之情事
      ，以之作為本案之證據，皆屬適當，依前揭規定，本判決
      以下所引用之卷內人證、書證均得為本案之證據，合先敘
      明。
二、訊據被告對於伊係尚昱公司之負責人，並受證人丙○○之委
    託，代為處理系爭土地上之遷讓墳墓事宜，因而得悉證人己○○、洪光明有意尋找買主出售系爭土地，而系爭土地之原
    所有權人吳景源、吳欽賜所屬之吳姓家族成員則有意購回之
    訊息，經伊多方交涉，有與吳姓家族成員之證人乙○達成買
    賣系爭土地之初步共識，遂於九十六年八月一日，由伊以證
    人己○○代理人之名義，在證人乙○家中，由證人戊○○代
    為謄寫契約內容，再由伊在系爭不動產買賣契約書出賣人欄
    下方簽寫自己之署名，而與證人乙○簽訂系爭不動產買賣契
    約書，並當場收受由證人乙○所簽發之面額三百萬元之支票
    及面額一百五十萬元之支票各一紙等事實固坦承不諱，惟矢
    口否認有何偽造私文書之犯行，辯稱：證人己○○、洪光明
    、蘇增國當初購買系爭土地，即是為了轉賣後賺取差價，且
    因購買款項大部分係透過銀行或租賃公司借貸，利息負擔沈
    重，故透過各種管道釋放只要將本錢收回就要將系爭土地出
    售之消息，並有口頭委任伊得出賣之。由於系爭土地之原所
    有權人所屬之吳姓家族在當地有相當之勢力及背景，經伊多
    方努力，才為證人己○○爭取到如系爭不動產買賣契約書上
    之優厚價格，比證人己○○嗣後以二千七百萬元將系爭土地
    出售予吳姓家族成員即案外人陳金枝之價格還高，並未對證
    人己○○造成任何損害。而系爭不動產買賣契約書上「己○○」之署名則係證人乙○指示所委任之土地代書即證人戊○○所書寫，非伊所為，與伊無關，面額三百萬元之支票及面
    額一百五十萬元之支票係證人乙○交給伊之斡旋金，證人己○○提起本件告訴，只是在規避依約應給付伊之報酬，伊主
    觀上並無偽造私文書之犯意云云。經查：
（一）上揭犯罪事實，除有被告之上開自白外，復經證人己○○
      於偵查中具狀及於本院審理時就與上開犯罪事實相符之內
      容指訴綦詳，又經證人乙○於偵查中（九十六年度他字第
      四０五八號偵查卷第八九頁）、證人丙○○於偵查中及本
      院審理時（同前偵查卷第八九至九０頁）、證人戊○○於
      本院審理時分別就與前開犯罪事實相符部分結證無訛，並
      有協議書、委任合約書、本院民事執行處通知、民事執行
      處強制執行金額計算書分配表、臺中縣稅捐稽徵處印花稅
      大額憑證應納稅額繳款書、土地登記第二類謄本、委託協
      議書、系爭不動產買賣契約書、面額三百萬元之支票、面
      額一百五十萬元之支票（以上附於九十六年度他字第四０
      五八號偵查卷內，下稱他字偵查卷）、臺中縣清水地政事
      務所網路申領異動索引（九十七年度偵字第一０四五三號
      偵查卷第十五至十八頁）附卷可稽，堪先認定為真實。
（二）被告雖以前揭情詞置辯，但查：
  １、證人己○○於偵查中具狀內容始終否認有授權被告簽立系
      爭不動產買賣契約書，於本院審理時則結證稱：其於九十
      四年十二月一日有與合作開發公司簽訂契約，約定清除系
      爭土地地上物即兩座墳墓，但並無授權出賣土地，伊直到
      九十六年十月間，因被告無法依系爭不動產買賣契約書之
      約定履行，證人乙○帶人到合作開發公司找被告及證人丙○○，經證人丙○○轉告後，才知被告偽簽系爭不動產買
      賣契約書等語（本院卷第五九至六十頁）。證人洪光明於
      本院審理時復結證稱：其無授權證人丙○○代為處理土地
      買賣事宜，後來是證人乙○找人到合作開發公司，要找被
      告及證人丙○○要土地，其才知道被告私下將系爭土地賣
      掉等語（本院卷第六六至六六頁反面）。證人丙○○於偵
      查中亦結證稱：九十六年十月之前，被告並未告知伊有收
      受四百五十萬元之事等語（他字偵查卷第九０頁）；之後
      於本院審理時仍結證稱：伊不知道被告與證人乙○簽立系
      爭不動產買賣契約書之事，直到九十六年十月上旬證人乙○來找伊時，伊才知道等語（本院卷第一一五至第）。經
      核證人己○○及洪光明證述其等係委託合作開發公司排除
      系爭土地之地上物，然未授權出賣土地等情相符，復就嗣
      後如何知悉被告與證人乙○簽立系爭不動產買賣契約書之
      相關情節，亦與證人丙○○所言互核一致。且證人己○○
      及案外人蘇增國與合作開發公司簽立之協議書影本、合作
      開發公司與尚昱公司簽立之委託協議書影本均僅明確記載
      地上物排除之約定事項，而無隻字片語提授權出售系爭土
      地之內容（他字偵查卷第四、四八頁），則證人己○○、
      洪光明上開所言，更徵有據。
  ２、證人丙○○於本院審理時雖結證稱：其有帶證人己○○等
      三人到被告家中吃飯，過程中提到系爭土地要排除地上物
      之困難度，也提到證人洪光明買地時就是以投資目的來買
      ，故如果有適當的對象及價位可以進行買賣，後來其複委
      任被告排除系爭土地之地上物，被告有回來傳達原地主有
      想把土地買回，其有將訊息轉告證人洪光明，證人洪光明
      表示如果價位適當可以談價格，被告則請其再詢問確切金
      額，其轉達證人洪光明後，證人洪光明提出一份本金明細
      表，其再將金額轉達予被告。書面上雖然沒有委託其出賣
      土地，然已經提及當初買土地就是要來出賣，證人己○○
      及洪光明都表示願意將土地出賣，價格以先前提出之本金
      明細表為準。其和被告、證人己○○、洪光明常聚餐，都
      在談系爭土地買賣之事，只是未記載於書面，其跟證人洪
      光明是好朋友，所以沒有再寫委託書之必要等語（本院卷
      第一一四頁反面、第一一五至一一六頁反面、一一九頁）
      。惟查：證人丙○○前於偵查中即證稱：證人己○○僅委
      託其負責排除地上物，故其複委任被告時，並沒有說被告
      可以將系爭土地賣掉等語（他字偵查卷第九十頁），於本
      院審理時仍結證稱：其係複委託被告將系爭土地上之地上
      物排除，其與證人己○○簽立之協議書上沒有寫到出售系
      爭土地，故其與被告之委託協議書中，亦未記載出售系爭
      土地之事等語（本院卷第一一五頁背面），可知證人丙○○先後證述之內容已不盡相符。且細繹證人丙○○於本院
      審理時之全部證言（本院卷第一一四至一二０頁），可知
      證人丙○○雖一再堅稱證人己○○、洪光明當初購買系爭
      土地即有投資轉賣牟利之意思，且時時提及要出售系爭土
      地之事，但就系爭土地之價金如何決定一節，亦結證稱：
      證人洪光明有表示如果價位適當，能把本金收回，可以談
      價格，願意出售系爭土地，但出賣價格要證人洪光明可以
      接受才可以，伊只是居中協調被告那邊洽商之價格及證人
      洪光明這邊的成本。而被告至本院沙鹿簡易庭調解系爭土
      地遷讓墳墓事件後，曾回報原地主有意買回，伊即轉知證
      人洪光明，第一次經伊中間轉達時，被告是回報對方要以
      二千五百萬元購買，證人洪光明說要將本錢拿回來才可以
      ，被告請伊去確認成本為多少，證人洪光明於九十六年八
      月底時，列出一張本金明細表（即他字偵查卷第七五、七
      六頁），是證人洪光明單方面的開價，伊與被告才知出賣
      系爭土地之價金大概多少，但應還有議價空間。而伊於收
      受當日即將上開本金明細表交給被告，被告表示證人洪光
      明寫的成本價格有灌水，有將一些劃掉，並請伊與證人洪
      光明協調，如果證人洪光明可以降低成本約在三千萬元左
      右，並同意這個價格，伊可先代為開票下定等語（本院卷
      第一一五、一一八、一一九頁、第一一九頁背面）。衡情
      ，證人己○○、洪光明、蘇增國若係全權授權被告出賣系
      爭土地，包括買賣價金之多寡亦同意並授權由被告自行決
      定，被告當無再透過證人丙○○與證人洪光明多次洽詢，
      甚至由證人洪光明提出上開本金明細表以確認證人洪光明
      之成本底限，並就證人洪光明之成本究竟是否確如該表所
      列金額等節，加以商議之必要。且依一般土地買賣之交易
      實務，土地所有權人如欲出售土地，為求競逐者眾而能以
      較高之價金成交，多會利用各種管道，散布有意出售土地
      之消息，土地仲介者為賺取佣金，固得各憑本事尋找買家
      ，但最終要以多少價金、以如何之條件、出賣予何人等等
      攸關土地買賣成交與否之關鍵事項，土地仲介者若未獲有
      全權處理之授權，自仍應先徵得賣方即土地所有權人之同
      意及授權，始能以土地所有權人代理人之身分，與買方簽
      訂不動產買賣契約，殊無擅自先行決定並以土地所有權人
      代理人之身分簽立買賣契約後，要求土地所有權人接受該
      買賣契約之約定之理。而依前述，被告就系爭土地之價金
      多寡，既仍需徵詢土地所有權人即證人己○○或洪光明等
      人之意見，顯然未能自行作主，被告又未能提出其他確切
      之證據證明自己就出賣系爭土地一事係獲有全權授權（包
      括價金之決定），則依證人丙○○之上開所言，應認證人
      己○○、洪光明固曾將有意出售系爭土地之訊息告知眾人
      （包括被告），但目的只在央請眾人代為尋找轉售之機會
      ，至於系爭土地之買賣條件，尤其是土地仲介者洽談之價
      金金額，仍應由證人己○○、洪光明決定要否接受，以及
      是要由本人或委請代理人簽立不動產買賣契約，至為灼然
      。證人丙○○之上開證述，並不能推認證人己○○、洪光
      明有口頭同意被告全權處理系爭土地之買賣事宜（包括價
      金之決定及契約書之簽立）。
  ３、另證人丙○○於本院審理時證稱：證人洪光明是在九十六
      年八月底時提出上開本金明細表等語（本院卷第一一九頁
      ），與證人洪光明於本院審理時證稱：於九十六年八、九
      月間提出上開本金明細表等語（本院卷第六七頁背面）互
      核相符，且觀諸證人洪光明所提出之上開本金明細表所示
      ，其上記載最後款項支出日期為九十六年八月二十八日，
      更徵證人丙○○、洪光明前開一致之證述係合於實情，堪
      予採信。則佐以前段之說明，可知被告直至九十六年八月
      底取得證人洪光明所提出之上開本金明細表為止，對於證
      人己○○或洪光明所能接受之系爭土地買賣價金，尚與證
      人洪光明在協調中，尤其上開本金明細表已明確記載證人
      洪光明臚列之本金總額，截至九十六年八月二十八日為止
      ，已達三千二百八十萬三千二百五十元，證人己○○、洪
      光明、蘇增國又一再強調如能回收本金，才願意出售，自
      無可能在上開本金明細表提出之前，以任何方式同意或授
      權被告得以低於三千二百八十萬三千二百五十元之價金，
      出售系爭土地。準此，被告簽立系爭不動產買賣契約書既
      在九十六年八月一日，顯在上開本金明細表提出之前，證
      人己○○、洪光明均一致證稱：並未同意被告以三千一百
      萬元之總價金，出售系爭土地予證人乙○等語，堪信屬實
      ，足予採信。
（三）證人乙○於偵查中結證稱：伊有問被告系爭土地不是被告
      的，被告表示他是代理的，伊會和被告簽約最主要原因是
      在本院沙鹿簡易庭開庭時，被告代理證人己○○去開庭，
      並成立出賣系爭土地之調解等語（他字偵查卷第八九頁）
      。證人戊○○則於本院審理時結證稱：九十六年八月一日
      被告與證人乙○簽立系爭不動產買賣契約書時，伊有詢問
      被告是否有證人己○○之授權委任狀，被告表示沒有，但
      證人己○○有委託他，也沒提出證人己○○之任何書面授
      權文件，證人乙○說都是被告代證人己○○處理法院的事
      情，伊因信任證人乙○，證人乙○則信任被告，故伊即遵
      照被告及證人乙○之意思代謄系爭不動產買賣契約等語（
      本院卷第六三頁背面至六五頁）。經核證人乙○及戊○○
      證述系爭不動產買賣契約書簽訂之情節相互吻合，堪予採
      信。被告雖辯稱系爭不動產買賣契約書上「己○○」之署
      名係證人戊○○受證人乙○指示而填寫云云，然觀以上述
      證人乙○及戊○○之證述，顯見證人乙○係因被告前有代
      理證人己○○至本院沙鹿簡易庭開庭，並成立出賣系爭土
      地之調解之事實，而誤信被告受有出賣系爭土地之授權，
      始委託證人戊○○代為謄寫系爭不動產買賣契約書；且過
      程中證人戊○○亦曾詢問被告是否獲有證人己○○之授權
      ，被告亦答覆確經授權處理相關事宜。再佐以卷附系爭不
      動產買賣契約書在出賣人欄記載有「己○○」之署名，被
      告復以證人己○○代理人之名義簽名於上，足見被告係利
      用證人乙○及戊○○誤信其受有證人己○○授權之狀態，
      填寫系爭不動產買賣契約書出賣人欄等必要記載事項至明
      。被告辯稱系爭不動產買賣契約書上「己○○」之署名係
      證人戊○○受證人乙○指示填寫，與伊無關云云，洵不足
      採。
（四）又被告未經證人己○○之同意或授權，即擅自偽以證人己○○之代理人名義，與證人乙○簽立系爭不動產買賣契約
      書，自已妨害證人己○○在決定要否出賣系爭土地予證人
      乙○、是否以系爭不動產買賣契約書所載價金、履約條款
      等作為買賣條件等之意思決定自主權。再者，證人己○○
      嗣後雖與案外人陳金枝就系爭土地訂立土地買賣契約，約
      定價金為二千七百萬元，但於約款第七條中即載明：「本
      買賣契約見證人乙○對丁○○提起刑事詐欺告訴及提起民
      事追償九百萬元，如取得其中四百五十萬元，同意將四百
      五十萬元充作本二十三筆土地買賣追加價款。如全數取得
      九百萬元賠償，則其中四百五十萬元歸乙○取得，甲方（
      按指己○○）不得異議。如甲方及乙○對丁○○提起刑事
      告訴及民事追償並無結果或未達四百五十萬元，甲方就追
      償無結果或未達四百五十萬元部分不得對乙方有所主張或
      請求。如甲方對丁○○提起刑事告訴及民事追償有所得（
      含和解），在四百五十萬元範圍內，同意全數抵充本二十
      三筆土地買賣追加款，如超過四百五十萬元，則歸見證人
      乙○取得。」，有該份土地買賣契約書（九十七年度偵字
      第一０四五三號偵查卷第二十至二一頁）在卷可憑。依此
      ，又可知證人己○○與案外人陳金枝就系爭土地之買賣價
      金約定，係囿於被告前已自證人乙○處取得面額三百萬元
      之支票及面額一百萬元之支票，總價金才壓低至二千七百
      萬元，與系爭不動產買賣契約書約定之總價金三千一百五
      十萬元之差距，尚待證人乙○或己○○對被告之求償結果
      而定。從而，被告擅自以證人己○○代理人之身分，簽立
      系爭不動產買賣契約書，顯然對於證人己○○之權益確生
      有損害。被告辯稱：並未造成證人己○○權益受損云云，
      委不可採。
（五）據上，被告所為各項辯解，均無足取。從而，本件事證明
      確，被告上開犯行，洵堪認定。
三、按刑法上所謂偽造私文書，係以無權製作之人冒用他人名義
    製作為要件，如果行為人基於本人之授權，或其他原因有權
    製作者，固與無權製作之偽造行為不同，而不成立偽造私文
    書罪。但若無代理權竟假冒本人之代理人名義，而製作虛偽
    之私文書者，因其所製作者為本人名義之私文書或有價證券
    ，使該被偽冒之本人在形式上成為虛偽私文書之製作人，或
    虛偽有價證券之發票人，對於該被偽冒本人之權益暨私文書
    之公共信用所造成之危害，與直接冒用本人名義偽造私文書
    無異，自仍應構成偽造私文書罪，最高法院九十五年第十九
    次刑事庭會議決議、九十五年度台上字第五二七六號裁判可
    資參照。查被告未受系爭土地所有權人即證人己○○之同意
    或授權，即擅以證人己○○代理人之名義與證人乙○簽訂系
    爭不動產買賣契約書，足以生損害於證人己○○，核其所為
    係犯刑法第二百十條之偽造私文書罪。被告利用不知情之證
    人戊○○謄寫系爭不動產契約書及在出賣人欄填載「己○○
    」、「右代理人丁○○」，為間接正犯。又按先擬契約書草
    稿，經人代為謄寫正本者，事所常有，於代為謄寫契約書內
    容之同時代為謄寫當事人之姓名，此項姓名並非署押，僅在
    表示當事人為何人，必須蓋上印文始能完成偽造文書之行為
    ，最高法院八十二年度台上字第三一三七號裁判可資參照。
    在本案中，證人戊○○既係依被告及證人乙○之意思，擬具
    系爭不動產買賣契約書，並在立契約書人「承買人（甲方）
    」下代為謄寫「乙○」之姓名，另在「出賣人（乙方）」下
    代為填寫「己○○」「右代理人丁○○」，再由證人乙○在
    承買人欄下蓋用自己之印文及簽署「乙○」之署名，被告則
    在出賣人欄下簽署「丁○○」之署名，揆諸前揭說明，證人
    戊○○在出賣人欄下所書寫之「己○○」，並非偽造之署押
    ，附此明。爰審酌被告丁○○前於八十五年、九十年間，
    分別因妨害自由案件，經法院判處罰金銀元三千元、拘役五
    十五日，先後於八十六年十一月十日、九十年十二月十九日
    易科罰金執行完畢，此後，即無任何犯罪紀錄，素行非惡，
    有臺灣高等法院被告前案紀錄表可按，其為促使系爭土地在
    自己之努力下順利出售，竟不顧未經徵得證人己○○之同意
    或授權，即擅自以證人己○○之代理人名義，與證人乙○簽
    立系爭不動產買賣契約書，犯罪之動機、目的單純，手段平
    和，但所為可議，且因而妨害證人己○○就系爭土地處分之
    意思自主權及另與案外人陳金枝訂立土地買賣契約之議價空
    間，所生損害非小，被告於簽立系爭不動產買賣契約書當日
    ，即自證人乙○處取得面額三百萬元之支票及面額一百萬元
    之支票，所得頗多，再考之被告之智識、生活情狀與證人己○○之交誼情形，暨被告始終否認犯行，飾詞狡辯，犯後態
    度不佳等一切情狀，量處如主文第一項所示之刑，並諭知易
    科罰金之折算標準。
貳、無罪部分：
一、公訴意旨略以：被告明知未經證人己○○之同意或授權，竟
    基於偽造私文書及行使偽造私文書之犯意，於不詳時、地點
    ，偽造證人己○○之委任狀（下稱系爭委任狀）後，於九十
    六年七月二十七日（起訴書未記載時間，公訴檢察官當庭補
    充時亦誤為九十六年七月十一日），在本院九十六年度沙簡
    調字第七四號調解程序時（起訴書誤為審理中），提出予本
    院。因認被告就此部分另涉犯刑法第二百十六條、第二百十
    條之行使偽造私文書罪嫌。
二、按犯罪事實應依證據認定之，無證據不得認定犯罪事實；不
    能證明被告犯罪者，應諭知無罪之判決，刑事訴訟法第一百
    五十四條第二項、第三百零一條第一項分別定有明文。又認
    定不利於被告之事實，須依積極證據，苟積極證據不足為不
    利於被告事實之認定時，即應為有利於被告之認定，更不必
    有何有利之證據；認定犯罪事實所憑之證據，雖不以直接證
    據為限，間接證據亦包括在內，然而無論直接或間接證據，
    其為訴訟上之證明，須於通常一般之人均不致有所懷疑，而
    得確信為真實之程度者，始得據為有罪之認定，若其關於被
    告是否犯罪之證明未能達此程度，而有合理性懷疑之存在，
    致使無從形成有罪之確信，根據「罪證有疑，利於被告」之
    證據法則，即不得遽為不利於被告之認定。最高法院分別著
    有三十年上字第八一六號、七十六年台上字第四九八六號判
    例可資參照。
三、公訴人認被告另涉此部分行使偽造私文書之犯行，係以被告
    所為與此部分指訴相符之供述、證人己○○之指訴、證人丙○○之證述、委任狀、協議書、委任協議書、調解筆錄、本
    院九十六年度沙簡調字第七四號民事聲請事件卷宗等，資為
    論據。訊據被告固坦承有於九十六年七月二十七日本院沙鹿
    簡易庭九十六年度沙簡調字第七四號調解程序時，有提出系
    爭委任狀於本院之事實，但堅決否認有何行使偽造私文書之
    犯行，辯稱：伊係受證人丙○○之複委任，辦理系爭土地遷
    讓墳墓事宜，證人己○○之印章是證人丙○○轉交給伊，以
    供訴訟之用等語。經查：
（一）被告上開所辯，核與證人丙○○於偵查中結證稱：其接受
      證人己○○之委託，再複委任給被告處理系爭土地墳墓之
      拆遷（他字偵查卷第八九至九０頁），及於本院審理時證
      述：伊將證人己○○委託之系爭土地上墳墓遷讓事宜，複
      委任給被告，有交付證人己○○之印章給被告做調解之用
      等語（本院卷第一一四頁背面、第一一五頁）相符，並有
      卷附合作開發公司與尚昱公司簽立之委託協議書（他字偵
      查卷第四八頁）可稽。而證人己○○到庭則結證稱：伊委
      託證人丙○○經營之合作開發公司處理系爭土地上之墳墓
      遷讓事宜時，只約定需將地上之二座墳墓清除，並未約定
      或禁止合作開發公司能否複委任給他人處理，證人丙○○
      如果另外找人處理地上物，伊沒有意見，只要將地上物清
      除即可等語（本院卷第六十頁、第六一頁背面至第六二頁
      背面）；證人洪光明亦到庭結證稱：證人丙○○受託處理
      系爭土地上遷讓墳墓事宜，證人丙○○表示另委託被告處
      理，伊表示那是證人丙○○的事等語（本院卷第六六頁背
      面），足見證人己○○、洪光明對於證人丙○○又將系爭
      土地遷讓墳墓事宜，複委託給被告處理，並無不同意之情
      形。故被告依照與合作開發公司簽立之委託協議書，而以
      證人己○○名義，具狀提起遷墓還地之民事訴訟，以及依
      法院排定之調解程序，提出系爭委任狀參與調解，已難認
      有何違反授權意旨之情狀。
（二）證人己○○於本院審理時雖結證稱：其未委託證人丙○○
      代刻印章等語（本院卷第六二頁反面）；證人洪光明亦於
      本院審理時結證稱：並沒有委託證人丙○○代刻印章，如
      需要用章，都會通知證人己○○自己去蓋印等語（本院卷
      第一二０頁），但證人丙○○到院則結證稱：「本件買賣
      案件在我們公司成立時，我們通常會要求己○○要刻一顆
      印章給我們公司要做為處理本件案件所需之用，洪光明就
      有委託我們公司的小姐代刻印章，我有將印章交給被告做
      調解之用。」等語（本院卷第一一五頁），關於證人丙○○是否取得授權而得代刻證人己○○之印章一節，顯與證
      人己○○、洪光明之證述不一致。但姑不論證人丙○○是
      否偽刻證人己○○之印章，在遍觀本案全部卷證後，尚查
      無任何證據足證被告就證人丙○○所交付之「己○○」印
      章一顆，係證人丙○○所偽造一節，已事先知情或有任何
      犯意之聯絡及行為之分擔，自難遽認被告以證人丙○○所
      交付之「己○○」印章，在訴請遷讓墳墓事件之起訴書具
      狀人欄蓋用印文一枚，以及之後經本院沙鹿簡易庭依法先
      行調解程序，而於九十六年七月二十七日參與調解時，在
      系爭委任狀上蓋用證人己○○之印文一枚，並提出於本院
      ，有何偽造私文書並持以行使之事實。
（三）據上，被告實際上既受合作開發公司之複委任而處理系爭
      土地之墳墓移除事宜，並自證人丙○○處取得證人己○○
      之印章，則其在提出本件遷讓墳墓事件之起訴狀於本院沙
      鹿簡易庭時，乃至於九十六年七月二十七日調解程序中提
      出系爭委任狀之際，主觀上顯然均認自己已獲有合法之授
      權，難認有何行使偽造私文書之犯意。
（四）至於卷附之委任狀、協議書、委任協議書、調解筆錄、本
      院九十六年度沙簡調字第七四號民事聲請事件卷宗等，僅
      能證明客觀上被告確有以證人己○○之名義提起本件遷讓
      墳墓之民事訴訟，並於九十六年七月二十七日調解程序時
      ，提出系爭委任狀於本院沙鹿簡易庭之事實，尚無從佐證
      被告在主觀上確有行使偽造私文書之犯意存在。
（五）綜上所陳，公訴人所舉之證據尚不足以證明被告就行使系
      爭委任狀部分，另有刑法第二百十六條、第二百十條之行
      使偽造私文書犯行，此外本院亦查無其他證據證明被告確
      有公訴人所指此部分行使偽造私文書之犯行，揆諸前揭說
      明，既無積極證據足認被告就系爭委任狀有偽造私文書或
      行使偽造私文書之罪行，不能證明被告此部分犯罪，依法
      應就此部分之公訴意旨諭知被告無罪之判決。
據上論斷，應依刑事訴訟法第二百九十九條第一項前段、第三百
零一條第一項，刑法第二百十條、第四十一條第一項前段，判決
如主文。
本案經檢察官甲○○到庭執行職務
中    華    民    國    98    年    1     月    16    日
            刑事第十一庭  審判長法  官  王世華
                                法  官  林慶郎
                                法  官  莊嘉蕙
以上正本證明與原本無異
如不服本判決應於收受送達後十日內向本院提出上訴書狀，並應
敘述具體理由；其未敘述上訴理由者，應於上訴期間屆滿後二十
日內向本院補提理由書（均須按他造當事人之人數附繕本）「切
勿逕送上級法院」。
                                書記官  莊玉惠
中    華    民    國    98    年    1     月    16    日
附錄論罪科刑法條
中華民國刑法第210條
偽造、變造私文書，足以生損害於公眾或他人者，處 5 年以下有
期徒刑。


司法院資訊處製作；財團法人民間司法改革基金會備份。
